臺灣高等法院臺中分院刑事裁定　　　　 100年度交抗字第39號
抗　告　人
即受處分人　蕭永順
上列抗告人因違反道路交通管理處罰條例案件，不服臺灣彰化地
方法院中華民國99年12月16日裁定（99年度交聲字第1171號）提
起抗告，本院裁定如下：
    主  文
原裁定撤銷，發回臺灣彰化地方法院。
    理  由
一、本件抗告人即受處分人蕭永順（下稱抗告人）抗告意旨略以
    ：按原裁定稱收件人「石岱立」為抗告人之妹云云（見原裁
    定第2頁第11行），但查石岱立並非抗告人之妹，亦非同居
    人，只不過是同事，故其代為收受即不合法，自不生送達效
    力，因此抗告人提出異議自為合法，故提出抗告，祈能查明
    等語。
二、原裁定意旨略以：本件抗告人之戶籍登記地址係「彰化縣社
    頭鄉○○村○○路1號之49」，且其聲明異議狀所載之住址
    亦為上址，有抗告人之聲明異議狀在卷可按（見原審法院99
    年度交聲字第1171號卷第6頁），而上開原處分機關所為之
    裁決書已於民國（下同）99年9月23日送達於抗告人前開戶
    籍地址，並由抗告人之同居人即其妹石岱立收受之，此有交
    通部公路總局臺中區監理所彰化監理站送達證書1份在卷可
    憑（見原審法院99年度交聲字第1171號卷第7頁），堪認原
    處分機關已向抗告人為合法之送達無誤，是抗告人如對原處
    分機關前開裁決不服欲提起異議，其20日之異議期間應自99
    年9月24日（即合法送達裁決書之翌日）至99年10月13日止
    。又抗告人之戶籍地係位於彰化縣社頭鄉，非居住於處罰機
    關即交通部公路總局臺中區監理所彰化監理站所在之彰化縣
    花壇鄉，但居住於原審法院之管轄區域內，依法院訴訟當事
    人在途期間標準第4條之規定，應依同標準第2條第1款之地
    方法院在途期間欄所載之日數即2日，扣除在途期間，從而
    抗告人至遲應於99年10月15日以前，向原處分機關提出異議
    ，始為合法。然抗告人卻遲至99年10月27日始向彰化監理站
    提出聲明異議書狀，此有蓋有彰化監理站公文收文專用章之
    聲明異議狀1份存卷可考（見原審法院99年度交聲字第1171
    號卷第7頁），顯已逾20日之異議期間，是抗告人之聲明異
    議顯然不合法律上程式，且無從補正，核諸前揭說明，自應
    予以駁回等語。
三、按送達，於應受送達人之住居所、事務所或營業所為之。但
    在行政機關辦公處所或他處會晤應受送達人時，得於會晤處
    所為之：又於應送達處所不獲會晤應受送達人時，得將文書
    付與有辨別事理能力之同居人、受僱人或應送達處所之接收
    郵件人員，行政程序法第72條第1項及第73條第1項亦分別定
    有明文。依上開規定，送達文書以應受送達人之住居所、事
    務所或營業所為送達處所，必已依法送達於上開處所而不獲
    會晤應受送達人，始得將文書付與有辨別事理能力之同居人
    或受僱人，倘未依法送達於應受送達人之住居所、事務所或
    營業所，而將文書付與他人代收者，不生送達之效力，必於
    代收者轉交本人時，方視為合法送達（最高法院88年度台抗
    字第167號、94年度台抗字第611號裁判要旨、19年抗字第46
    號判例參照）。又所謂「同居人」，係指與應受送達人居在
    一處共同為生活者而言；另所稱「住居所」，係民法上概念
    ，指當事人依一定事實，足認以久住之意思，住於一定之地
    域者，即為設定其住所於該地；所謂「一定事實」，包括戶
    籍登記、居住情形等，尤以戶籍登記資料為主要依據，但不
    以登記為要件，實務上戶籍法上的住址與民法上的住居所，
    絕大多數情形雖為同一處所，但並非當然同一，惟不論法院
    或行政機關在調查「住所」時，通常均以戶籍登記的住址為
    認定標準，則為目前之通例。又按受處分人不服道路交通管
    理處罰條例第8條所定主管機關所為之處罰者，得於接到裁
    決書之翌日起20日內，向管轄地方法院聲明異議，道路交通
    管理處罰條例第87條第1項定有明文。次按依道路交通管理
    處罰條例第87條規定向管轄法院聲明異議之期間，自裁決送
    達之翌日起算，並得依法扣除在途期間及聲請回復原狀；又
    交通法庭認聲明異議不合法律上之程式，且無從補正者，應
    以裁定駁回之，道路交通事件處理辦法第11條、第17條亦分
    別明定之。又處理違反道路交通管理事件，有關文書送達之
    程序，依行政程序法之規定；而行政程序法規定：「送達，
    於應受送達人之住居所、事務所或營業所為之；於應送達之
    處所不獲會晤應受送達人時，得將文書付與有辨別事理能力
    之同居人、受僱人或應送達處所之接收郵件人員」，為違反
    道路交通管理事件統一裁罰基準及處理細則第5條、行政程
    序法第72條第1項前段、第73條第1項所明定。至於同居人、
    受僱人或應送達處所之接收郵件人員何時將文書轉交應受送
    達人，於合法送達之效力不生影響。
四、經查：抗告人於本院訊問時陳稱：其妻郭素霞為鴻順金屬有
    限公司負責人，石岱立為其妻郭素霞之員工，送達證書何時
    轉交其已不記得云云，並提出鴻順金屬有限公司營利事業登
    記證影本1份為憑。而本件原處分機關之上開裁決書係於99
    年9月23日送達抗告人蕭永順之戶籍地（彰化縣社頭鄉○○
    村○○路1號之49），依原處分機關之送達證書所載，有99
    年9月23日之送達郵局日戳、郵務人員之送達人簽章及填寫
    送達時間，並勾選「未獲會晤本人，已將該文書交與有辨別
    事理能力之同居人、受雇人或應受送達處所接收郵件人員」
    、「同居人」等欄位，且有石岱立之收件章蓋章及簽名收受
    ，此有送達證書影本1份附卷可稽（見原審卷第7頁）。又簽
    收人石岱立之戶籍設在彰化縣社頭鄉張厝村5鄰大圳巷9號；
    抗告人之戶籍則在彰化縣社頭鄉○○村○○路1號之49，此
    有個人基本資料查詢表在卷足參（見本院卷第8頁）。雖戶
    籍法為戶籍登記之行政管理規定，戶籍地址乃係依戶籍法所
    為登記之事項，戶籍地址並非為認定住所之唯一標準，然依
    目前通例，認定是否為同居人，除事實上有與應受送達人居
    在一處共同為生活之情形外，仍以戶籍登記資料為主要依據
    。本件簽收人石岱立與抗告人之戶籍分別設於不同處所，石
    岱立有無事實上無居住該址與抗告人有共同生活之關係，如
    其非屬同居人，則石岱立何時將所代收之裁定交付抗告人，
    又石岱立是否係應送達處所之接收郵件人員，均未臻明確，
    此攸關該裁決書是否已生合法送達之效力，何時發生送達之
    效力，亦關係抗告人聲明異議有無逾法定期間，此等事項非
    無調查之可能，當有調查之必要，原審遽認石岱立係抗告人
    之同居人，並以抗告人之聲明異議，顯已逾法定期間，其聲
    明異議並不合法而裁定駁回，難稱妥適，爰撤銷原裁定，並
    發回原審法院為適當之處理。
據上論斷，應依道路交通事件處理辦法第25條，刑事訴訟法第
413條前段，裁定如主文。
中    華    民    國   100    年    2     月    18    日
          刑事第十庭      審判長法  官  江  錫  麟
                                法  官  周  瑞  芬
                                法  官  陳      葳
以上正本證明與原本無異。
不得再抗告。
                                書記官  王  朔  姿
中    華    民    國   100    年    2     月    21    日